【裁判字號】    99,上易,439
【裁判日期】    990921
【裁判案由】    給付管理費
【裁判全文】
臺灣高等法院民事判決                 99年度上易字第439號
上  訴  人  家欣建設事業股份有限公司
法定代理人  甲○○
訴訟代理人  劉大新律師
被 上訴 人  水鑽石社區大廈管理委員會
法定代理人  乙○○
訴訟代理人  鄒孟昇律師
上列當事人間給付管理費事件，上訴人對於中華民國99年3月31
日臺灣板橋地方法院98年度訴字第2636號第一審判決提起上訴，
本院於99年8月24日言詞辯論終結，判決如下：
    主  文
原判決除確定部分外，關於命上訴人給付超過新臺幣拾伍萬肆
仟貳佰玖拾陸元，及自民國九十八年六月一日起至清償日止，按
週年利率百分之十計算之利息部分，暨訴訟費用（除確定部分外
）之裁判，均廢棄。
上開廢棄部分，被上訴人在第一審之訴駁回。
其餘上訴駁回。
第一審訴訟費用（除確定部分外）、第二審訴訟費用由上訴人負
擔百分之九十二，餘由被上訴人負擔。
    事實及理由
一、被上訴人起訴主張：上訴人為伊所屬水鑽石社區（下稱系爭
    社區）之區分所有權人，其所有專有部分詳如附表所示之9
    戶建物。系爭社區規約管理費之收費標準及收支方法，授權
    由伊訂定，伊於民國93年8月31日召開第1屆第5 次管理委員
    會，決議自93年7 月24日起上訴人每月應繳納之管理費，依
    每坪新臺幣（下同）50元計算（每戶應繳納之金額詳如附表
    所示），詎上訴人自97年7月起至98年4月共10個月，拒不繳
    納管理費，共積欠伊管理費88萬5,740元。另兩造於94年4月
    簽訂協議書（下稱系爭協議書），約定上訴人所有系爭社區
    地下2 樓之汽車停車位（下稱系爭停車場）若有出租（限月
    租）時，上訴人需按月支付伊250 元汽車管理清潔費（下稱
    清潔費）。上訴人於94年3月與訴外人躍穎股份有限公司（
    下稱躍穎公司）簽訂租約，將上訴人系爭停車場以月租方式
    出租，復於95年12月28日將系爭停車場以月租方式出租予永
    固便利停車股份有限公司（下稱永固公司），依系爭協議書
    約定上訴人自95年4月起至98年8月止，每一車位每月應繳納
    250元，以60個車位計算，上訴人共應給付61萬5,000元之清
    潔費，伊於98年6月30日寄存證信函催告上訴人於文到7日內
    給付，該存證信函已於98年7月1日送達，上訴人仍置之不理
    。爰依系爭社區規約及系爭協議書，請求上訴人應給付伊15
    0萬740元，及其中88萬5,740元自98年6月1日起；其中61萬5
    ,000元自98年8月20日起，均至清償日止，按週年利率10%計
    算之利息。
二、上訴人則以：系爭社區為商場與住宅混合型態，共有6 棟，
    各設有1座電梯，均供3樓以上住戶使用，伊所有之商場位於
    1樓、2樓及地下1、2樓，並未設電梯出入口，且伊商場四周
    之清潔維護，均由伊另行雇工處理，被上訴人管理費之支出
    ，通常以電梯維修保養、環境清潔維護及警衛為三大主要項
    目，此三項支出之管理服務，伊皆未能享有，伊繳納之管理
    費應低於3樓以上住戶方合理。被上訴人命伊繳交與3樓以上
    住戶同額之管理費，違反使用者付費原則，顯失公平，屬民
    法第148 條之權利濫用，應不生效力。再者被上訴人就伊應
    繳納管理費由每坪30元調漲為50元，未提出說明及計算依據
    ，自屬無據，仍應依每坪30元計算管理費方為允適。另清潔
    費部分，系爭停車場於95年4月至98年7月間伊僅有57個車位
    號、98年8 月伊僅有56個車位，不應以60個車位計算等語置
    辯。
三、原審為上訴人一部勝訴、一部敗訴之判決，判命上訴人應給
    付被上訴人150萬740元，及其中88萬5,740元自98年6月1 日
    起至清償日止，按週年利率10%計算之利息；其中58萬5,000
    元自98年7月9日起、其中3萬元自98年9月26日起，均至清償
    日止，按週年利率5%計算之利息，並駁回被上訴人其餘之訴
    。上訴人就其敗訴部分僅就其中命給付超過111萬5,444元本
    息部分（即管理費超過53萬1,444元及自98年6月1 日起至清
    償日止，按週年利率10%計算之利息部分；清潔費超過58萬4
    ,000元，其中55萬5,750元自98年7月9日起、其中2萬8,250
    元，自98年9月26日起，均至清償日止，按週年利率5% 計算
    之利息部分），聲明不服，提起上訴（被上訴人就其敗訴部
    分未據聲明不服）。上訴人提起上訴，並聲明求為：(一)原判
    決除確定部分外，關於命上訴人給付38萬5,296元，其中35
    萬4,296元，自98年6月1日起至清償日止，按週年利率10%計
    算之利息；其中2萬9,250元，自98年7月9日起；其中1,750
    元，自98年9月26日起；均至清償日止，按週年利率5% 計算
    之利息部分之裁判廢棄。(二)上開廢棄部分，被上訴人於第一
    審之訴駁回。
四、經查：(一)被上訴人為依法設立之公寓大廈管理委員會，上訴
    人為系爭社區之區分所有權人，其專有部分詳如附表所示之
    9 戶建物。(二)系爭社區規約第10條約定：「一為充裕共用部
    分在管理上必要之經費，區分所有權人應遵照區分所有權人
    會議議決之規定向管理委員會繳交下列款項。1.公共基金。
    2.管理費。二管理費由各區分所有權人依照區分所有權人會
    議之決議分擔之。但第一次區分所有權人會議召開前或區分
    所有權人會議未決議時，買賣契約或分管契約有規定者從其
    規定，未規定者，各區分所有權人應按其共有之應有部分比
    例分擔之。三各項費用之收費標準及收繳、支付方法，授權
    管理委員會訂定。四區分所有權人若在規定之日期前未繳納
    應繳金額時，管理委員會得訴請法院命其給付應繳之金額及
    另外收取遲延利息，以未繳金額之年息10% 計算」。(三)被上
    訴人於93年8月31日召開第1屆第5 次管理委員會，決議自93
    年7 月24日起上訴人每月應依每坪50元計算繳納管理費，93
    年7 月24日前之管理費則須再討論，並請上訴人所派與會代
    表王修堂副總告知上訴人。嗣兩造於94年4 月訂立系爭協議
    書，上訴人同意93年2月至7月之管理費依每坪50元計算，並
    補繳被上訴人每坪20元計算之差額，上訴人於97年8 月25日
    繳納97年度3至6月之管理費36萬7,992 元，亦係依每坪50元
    計算。(四)上訴人自97年7月起拒繳管理費，至98年4月已欠繳
    10個月，被上訴人於98年5月18日發函催告上訴人於文到5日
    內繳納，上訴人不否認有收到該存證信函，並對被上訴人自
    98年6 月1日起算遲延利息無意見。(五)系爭協議書第2條約定
    ：「…但雙方同意地下2 樓乙方（指上訴人）所擁有之汽車
    停車位若有出租（限月租）時，乙方需支付甲方（指被上訴
    人）每月250元汽車管理清潔費」等語，上訴人於94年3月與
    躍穎公司簽訂租約，將系爭停車場65格以月租方式出租，復
    於95年12月28日將系爭停車場以月租方式出租予永固公司。
    (六)上訴人自95年4月起至98年8月止（共41個月），均未繳納
    清潔費，被上訴人於98年6 月30日寄存證信函催告上訴人於
    文到7日內給付，該存證信函已於98年7月1 日送達，上訴人
    迄未給付等情，有公寓大廈管理組織報備證明、建物登記第
    二類謄本、系爭社區規約、被上訴人第1屆第5次委員會會議
    紀錄暨簽到表、系爭協議書、新莊後港路郵局第334 號存證
    信函、臺灣土地銀行股份有限公司泰山分行活期存款存摺、
    泰山站租賃合約書、水鑽石地下停車場租賃契約書、泰山貴
    子路郵局第156號存證信函等影本各1份可稽（見原審卷第23
    至62頁、第80、81頁、第94至99頁、原法院98年度司促字第
    23315 號支付命令卷第46至48頁），並為兩造所不爭執，均
    堪信為真實。
五、關於管理費上訴部分：
    被上訴人主張：上訴人所有建物專有部分應依每坪50元計算
    管理費，其自97年7月起至98年4月止，已欠繳10個月管理費
    共計88萬5,740 元之管理費等語，上訴人對於積欠上開10個
    月管理費之事實，固不爭執，惟辯稱上訴人應繳納之管理費
    ，應依每坪30元計算為合理，其積欠之管理費應僅為53萬1,
    444元。經查：
  (一)被上訴人為依法設立之公寓大廈管理委員會，並經臺北縣政
    府泰山鄉公所於93年8 月27日審查同意備查，有（93）北縣
    泰鄉建字第0930014044號所核發之公寓大廈管理組織報備證
    明可稽（見原審卷第23頁）。又系爭社區規約第10條約定，
    各項費用之收費標準及收繳、支付方法，授權管理委員會訂
    定。被上訴人第1 屆管理委員會乃依系爭社區規約之約定，
    於93年8月31日召集第5次會議決議通過，自93年7 月24日管
    委會成立後，上訴人商場管理費訂每坪為50元，93年7 月24
    日前之管理費需再討論，有系爭社區規約及被上訴人第1 屆
    第5 次管理委員會議紀錄可稽（見原審卷第42至56頁）。嗣
    兩造於94年4月間訂立系爭協議書約定：「肆、93年2月至7
    月乙方（即上訴人）代管期商場管理費，乙方同意按50元/
    坪收費，即補給管委會（即被上訴人）差額20元/ 坪…」等
    語，且上訴人於97年8月25日亦依系爭協議書約定繳納每坪5
    0元管理費，並於97年度3月至6月繳納管理費36萬7,992元，
    準此，上訴人應繳納每坪50元之管理費，係系爭社區區分所
    有權人會議決議授權被上訴人決定，再由被上訴人第1屆第5
    次管理委員會會議決議通過，並經上訴人同意後方予實施，
    上訴人自應依被上訴人上開決議繳納每坪50元之管理費。
  (二)雖上訴人辯稱：系爭社區規約第10條第3 項約定，各項費用
    之收費標準及收繳、支付方法，授權管理委員會訂定，與該
    規約第10條第1 項之強制規定相違背而無效等語。惟按法律
    行為，違反強制或禁止之規定者，無效。但其規定並不以之
    為無效者，不在此限，民法第71條定有明文。又按法律所規
    定者為基本要求，除有強制或禁止規定者外，本諸私法自治
    之精神，自應允許另行訂立準則以為行事標準。本件系爭社
    區規約第10條第1 項約定並非法律明文強制規定，而係系爭
    社區全體區分所有權人本諸私法自治之精神，另行訂立系爭
    規約以為行事標準，自應以系爭規約之約定為基準，且公寓
    大廈管理條例並未明文限制關於社區管理費之收費標準須由
    區分所有權人會議自行決議定之，而不得決議授權由管理委
    員會決定，準此，系爭社區大廈區分所有權人會議自得決議
    授權被上訴人決定上開管理費之收費標準，是上訴人上開抗
    辯，核屬無據，而不足取。
  (三)上訴人復抗辯：縱認系爭社區規約第10條第3 項約定仍屬有
    效，惟系爭社區為商場與住宅混合型態，共有6棟，各設有1
    座電梯，均供由3樓以上住戶使用，其所有商場（1樓、2 樓
    及地下1、2樓）並未設有電梯之出入口，被上訴人命伊繳交
    與3 樓以上住戶同額之管理費，已違反使用者付費原則顯失
    公平。惟按公寓大廈管理條例第18條第1 項規定：「公寓大
    廈應設置公共基金，其來源如下：一起造人就公寓大廈領得
    使用執行1 年內之管理維護事項，應按工程造價一定比例或
    金額提列。二區分所有權人依區分所有權人會議決議繳納。
    三本基金之孳息。四其他收入。」；同條例第10條第2 項前
    段規定：「共用部分、約定共用部分之修繕、管理、維護，
    由管理負責人或管理委員會為之。其費用由公共基金支付或
    由區分所有權人按其共有之應有部分比例分擔之。…」，經
    查：系爭社區規約第10條第1 項約定：「為充裕共用部分在
    管理上必要之經費，區分所有權人應遵照區分所有權人會議
    之決議規定向管理委員會繳交下列款項：(一)公共基金。(二)管
    理費」（原審卷第45頁），可見凡係公寓大廈之區分所有權
    人均有依區分所有權人會議決議按其應有部分比例繳納管理
    費作為公共基金之義務，公寓大廈管理條例或系爭社區規約
    中並無免除未實際占有使用建物之區分所有權人應繳納管理
    費之條款，且被上訴人所有建物乃系爭社區之一部分，依上
    開公寓大廈管理條例第18條第1 項規定及系爭社區規約第10
    條第1 項約定，上訴人除就自己專有部分之建物，另就共用
    部分需按比例分擔管理維護之費用，又管理費係用以支付公
    寓大廈共用部分在管理上必要之經費，上訴人所有商場係其
    專有部分，關於專有部分之清潔、警衛費用之支出，本應由
    上訴人自行支出，而系爭社區共用部分並非只有電梯之使用
    ，尚包含建築物之整體結構保全、安全維護、機電設備及外
    牆整修維護等等，上訴人經營商場，出入人員既多且雜，使
    用公共區域頻率及用電均較一般住戶大，且有增加其他住戶
    安全之顧慮，而有加強整棟建物之安全巡邏、消防安全及共
    用區域清潔之必要，況上開管理費之收費標準業經系爭社區
    區分所有權人會議決議授權被上訴人決定，則被上訴人自有
    權綜合各種情況決定管理費之收費標準，自無何權利濫用可
    言。上訴人空言辯稱商場與住宅之實際用益狀態及實際享受
    管委會所提供之管理服務明顯不同，有失公平，商場之管理
    費應僅須依每坪30元計算云云，並未舉何證據以實其說，委
    無可取。
  (四)上訴人又抗辯被上訴人完全未對其所有商場為如何之修繕、
    管理、維護，顯然並未盡管理責任，其自得主張同時履行抗
    辯拒付管理費等語。按所謂同時履行之抗辯，乃係基於雙務
    契約而發生，倘雙方之債務，非本於同一之雙務契約而發生
    ，縱令雙方債務在事實上有密切之關係，或雙方之債務雖因
    同一之雙務契約而發生，然其一方之給付，與他方之給付，
    並非立於互為對待給付之關係者，均不能發生同時履行之抗
    辯（最高法院59年台上字第850 號判例意旨參照）。依據系
    爭社區規約第10條第1 項約定，可知上訴人應遵照區分所有
    權人會議決議向管理委員會繳交管理費，以作為公寓大廈之
    管理維護經費，此與管理委員之管理行為並非基於同一雙務
    契約所生，亦無對價關係，管理費之繳納義務並不因管理委
    員之管理行為良窳而有影響，倘管理委員之管理行為有欠缺
    ，應透過區分所有權人會議予以糾正或改選，尚難據此作為
    解免上訴人給付管理費之義務，或為同時履行之抗辯。
  (五)綜上，上訴人上開所辯，尚無足取，被上訴人請求上訴人依
    每坪50元計算繳納管理費，為有理由，上訴人所辯應依每坪
    30元計算其應繳納之管理費，為無理由。
六、關於停車位清潔費上訴部分：
    被上訴人主張：自95年4月起至98年8月止（共41個月），上
    訴人依系爭協議書約定，每個車位每月應交付250 元清潔費
    ，系爭停車場以60個車位計算，上訴人每月應繳1萬5,000元
    清潔費，合計上訴人共積欠被上訴人61萬5,000 元之清潔費
    等語，上訴人對於每個車位每月應給付250 元清潔費，其已
    積欠41個月清潔費之事實，並不爭執，惟辯稱系爭停車場於
    95年4月至98年7月間其僅有57個車位，98年8 月其僅有56個
    車位，被上訴人不應以60個車位計算清潔費等語。經查：
  (一)按當事人於第二審不得提出新攻擊或防禦方法。但如係對於
    在第一審已提出之攻擊或防禦方法為補充者，則不在此限，
    此觀民事訴訟法第447條第1項第3 款規定甚明。本件被上訴
    人主張系爭停車場共有60個車位，上訴人於第一審時陳稱：
    「契約書上是寫65格，實際幾格另陳報」等語（見原審卷第
    107 頁），嗣於本院審理中始補稱：系爭建物之停車位自95
    年4月至98年7月間其僅有57個、98年8 月其僅有56個，有不
    動產買賣契約書及臺北縣土地建物異動清冊影本2 份在卷可
    稽（見本院卷第71至86頁），此係就該第一審已提出之攻擊
    防禦方法為補充，被上訴人主張上訴人於第二審不得再提出
    此新攻擊防禦方法，依前揭法文，應認上訴人提出該證據方
    法尚為適法，合先敘明。
  (二)次按當事人主張有利於己之事實者，就其事實有舉證之責任
    ，當事人主張之事實，經他造於準備書狀內或言詞辯論時或
    在受命法官、受託法官前自認者，無庸舉證，民事訴訟法第
    277條前段、第279條第1 項分別定有明文。本件被上訴人主
    張系爭停車場原有76個車位，其中55個車位為上訴人所有，
    另上訴人私自增設8 個車位，直至98年12月間才塗去，是98
    年12月前上訴人於系爭停車場所有之車位為63個，被上訴人
    請求以60個車位計算，自無不合云云，惟為上訴人所否認，
    經查：兩造於99年7 月27日會同清點後，系爭停車場上訴人
    所有之車位共有55個（見本院卷第89、90頁），縱被上訴人
    主張系爭停車場曾遭私設8 個車位，直至98年12月間才塗去
    之事實為真，被上訴人並未提出任何證據，足以證明該私設
    停車位係上訴人所為，且該私設停車位為上訴人所用，自難
    據此為有利於被上訴人之認定，是本件應以上訴人自認之事
    實即系爭停車場於95年4月至98年7月間其僅有57個車位，98
    年8 月其僅有56個車位為可採。準此，被上訴人依系爭協議
    書第2條約定，得請求上訴人給付自95年4 月起至98年8月止
    （共41個月）之清潔費，應為58萬4,000元〔計算式：（250
    元×57個車位×40月）＋（250元×56個車位×1月）＝584,
    000 元，此即確定部分〕，逾此部分即關於3萬1,000元，其
    中2萬9,250元，自98年7月9日起；其中1,750元，自98年9月
    26日起；均至清償日止，均按週年利率5%計算利息部分之請
    求（此即上訴部分），為無理由。
七、綜上各述，(一)關於管理費上訴部分：被上訴人請求上訴人依
    每坪50元計算繳納管理費，核屬有據，上訴人辯稱應依每坪
    30元計算其應繳納之管理費，委無可採。故被上訴人除確定
    部分外，尚請求上訴人應給付35萬4,296元，自98年6月1 日
    起至清償日止，按週年利率1 0%計算之利息，為有理由，應
    予准許。(二)就關於停車位清潔費上訴部分：應認系爭停車場
    於95年4月至98年7月間上訴人僅有57個車位，98年8月上訴
    人僅有56個車位。故被上訴人除確定部分外，尚請求上訴人
    應給付3萬1,000元，其中2萬9,250元，自98年7月9日起；其
    中1,750元，自98年9月26日起；均至清償日止，按週年利率
    5%計算利息部分，為無理由，不應准許。從而，原審就上開
    應准許部分，所為上訴人敗訴之判決，核無不合，上訴意旨
    指摘原判決該部分不當，求予廢棄改判，為無理由，應予駁
    回。原審就上開應駁回部分，所為上訴人敗訴之判決，則有
    未洽，上訴人指摘原判決該部分不當，求予廢棄改判，為有
    理由，應予准許。
八、兩造其餘攻擊、防禦方法及未經援用或進行調查之證據，經
    本院斟酌後，認為均不足以影響本判決之結果，自無予以調
    查或逐一詳予論駁之必要，附此指明。
九、據上論結，本件上訴為一部有理由，一部無理由，依民事訴
    訟法第449條第1項、第450條、第79條，判決如主文。
中    華    民    國    99    年    9     月    21    日
                      民事第三庭
                        審判長法  官  張劍男
                              法  官  翁昭蓉
                              法  官  陳靜芬
正本係照原本作成。
不得上訴。
中    華    民    國    99    年    9     月    23    日
                              書記官  應瑞霞
   附   表
  ┌──┬──────┬────────┬───────┐
  │編號│  地    址  │  坪    數      │每月應繳納    │
  │    │（臺北縣泰  │                │之管理費      │
  │    │  山鄉）    │                │（新台幣）    │
  ├──┼──────┼────────┼───────┤
  │一  │貴子路2號2樓│  124.31        │  6,216       │
  ├──┼──────┼────────┼───────┤
  │二  │明志路3段77 │  123.75        │  6,188       │
  │    │號2樓       │                │              │
  ├──┼──────┼────────┼───────┤
  │三  │同段79 號   │  76.30         │  3,815       │
  ├──┼──────┼────────┼───────┤
  │四  │同段81號2樓 │  136.19        │  6,810       │
  ├──┼──────┼────────┼───────┤
  │五  │同段83號2樓 │  191.53        │  9,577       │
  ├──┼──────┼────────┼───────┤
  │六  │同段87號1樓 │  279.15        │  13,958      │
  ├──┼──────┼────────┼───────┤
  │七  │同段83號地下│                │              │
  │    │一層之一    │  562.64        │  28,132      │
  ├──┼──────┼────────┼───────┤
  │八  │同段83號地下│  176.88        │  8,844       │
  │    │一層之二    │                │              │
  ├──┼──────┼────────┼───────┤
  │九  │同段83號地下│  100.67        │ 5,034        │
  │    │一層之三    │                │              │
  ├──┼──────┴────────┴───────┤
  │    │                                合計88,574元  │
  └──┴───────────────────────┘

司法院資訊處製作；財團法人民間司法改革基金會備份。
